---
title: "Projekt1"
author: "Tomasz Solarski"
date: "4 01 2022"
output: html_document
---
```{r setup, include=FALSE}
library(dplyr)
library(tidyr)
library(ggplot2)
library(psych)
library(gapminder)
```
# Część 1 - Zadania z ćwiczeń projektowych.

## Ćw.1, Zadanie 9

Stworzyć zmienną książki mówiącą o tym, ile dana osoba przeczytała książek w ostatnim kwartale. 
```{r}
ksiazki <- sample(0:4, size = 25, replace = TRUE)
ksiazki
```
Ile wynosi średnia liczby przeczytanych książek?
```{r}
mean(ksiazki)
```
Ile osób przeczytało przynajmniej trzy książki?
```{r}
sum(ksiazki>=3)
```
Ile osób nie przeczytało żadnej książki?
```{r}
sum(ksiazki==0)
```
Stworzyć zmienną ksiazki2, która będzie mówiła o tym, czy ktoś czyta książki (przeczytał min. jedna). Uzyj do tego petli for.
```{r}
ksiazki2 <- c()
for(element in ksiazki){
  ksiazki2 <- c(ksiazki2, ifelse(element>=1, "czytajacy", "nieczytajacy"))
}
ksiazki
ksiazki2
```
Stworzyć instrukcję warunkową, która mając datę (miesiąc i rok), odpowie na pytanie o liczbę dni w tym miesiącu.
```{r}
ileDni <- function(miesiac, rok){
if(miesiac == 2){
  if(rok%%4==0 && rok%%100!=0){
    print(29)
  }
  else if(rok%%400==0){
      print(29)
    } 
  else{
      print(28)
    }
  }
 else if(miesiac %in% c(1,3,5,7,8,10,12)){
  print(31)
} else{
  print(30)
}
}
ileDni(2,1900)
ileDni(3,1900)
ileDni(2,2020)
ileDni(2,2100)
```
## Ćw.1, Zadanie 2,3
```{r}
osoby <- data.frame(wzrost = c(180,170,184,165,161,185,184),
                    waga = c(80,70,76,67,80,71,65))
osoby
str(osoby)
head(osoby,3)
tail(osoby,5)
dim(osoby)
summary(osoby)
```
Wykorzystać funkcję rownames() do nadania imion obiektom w ramce osoby.
```{r}
row.names(osoby) <-  c("Tomek", "Janek", "Kuba", "Sebastian", "Marcin", "Zygmunt", "Stach")
osoby
```
Stworzyć obiekt BMI, który bedzie przechowywał informacje o wartościach BMI (ang. body mass index)
```{r}
osoby$BMI <- osoby$waga/(osoby$wzrost/100)^2
osoby
```
Wyświetl tylko te osoby, których BMI przyjmuje wartość wiekszą niż 30.
```{r}
osoby[osoby$BMI>30,]
```
Ile jest osób o BMI≤25?
```{r}
sum((osoby$BMI<=25)==T)
```
## Ćw.1, Zadanie 5

W pakiecie psych istnieje funkcja describe(). Postaraj się, za jej pomocą, wyswietlić statytyski opisowe dla danych mtcars. Czym się ona różni od funkcji summary()?
```{r}
describe(mtcars)
summary(mtcars)
class(describe(mtcars))
class(summary(mtcars))
```
Obie komendy pokazują bardzo podobne informacje. Funkcja describe() nie pokazuje kwartyli, ale pokazuje odchylenie standardowe, zakres oraz inne dodatkowe parametry. Desribe() jest w formie data.frame a summary() w formie table.

Poznaj i zaproponuj sensowne wykorzystanie funkcji describeBy()
```{r}
describeBy(mtcars, mtcars$cyl)
```
Funkcja describeBy dzieli nasz zestaw na grupy - grupy to pomiary zmiennej grupującej, tzn. jezeli mamy zmienna grupującą - liczba cylindrów, która przyjmuje wartości 4,5,6 to describeBy dzieli nasz zestaw na 3 grupy 4,6,8. I pokazuje statystyki oddzielnie dla poszczególnych grup używając funkcji describe()

## Ćw.2, Zadanie 10 na dwa sposoby

Na jednym wykresie liniowym narysować, jak w rozważanych latach zmieniała się oczekiwana długość życia w trzech wybranych przez Ciebie krajach.

1 sposób:
```{r}
dane <- gapminder %>%
  filter(country %in% c("Poland", "China", "Canada")) %>%
  select(country, lifeExp, year) %>%
  spread(country, lifeExp)
dane
plot(dane$year, dane$Canada, type = "l", ylim = c(30,80))
lines(dane$year, dane$China, type = "l", col ="blue")
lines(dane$year, dane$Poland, type = "l", col ="red")
legend("bottomright",c("Canada", "China", "Poland"),lty = 1, col = c("black", "blue", "red"))
```

2 sposób:

W tym przypadku dzięki bibliotece reshape2, przekształcam dane do postaci długiej i rysuje wykres dla 3 różnych kontynentów jedną komendą używając biblioteki ggplot2.
```{r}
library(reshape2)
dane_long <- melt(dane, id.vars = "year")
dane_long
ggplot(dane_long, aes(x = year, y = value, col = variable)) +
  labs(col = "Kraj", x = "Rok", y = "Oczekiwana długość zycia", title = "Oczekiwana długość zycia na przestrzeni lat") +
  geom_line()
```

## Ćw.2, Zadanie 7

Wyznaczyć podstawowe statystyki opisowe dot. wielkości populacji na różnych kontynentach w roku 2007. Pamiętaj o wykorzystaniu funkcji group_by() i summarize().
```{r}
gapminder %>%
  filter(year == 2007) %>%
  mutate(pop = pop/1000000) %>%
  group_by(continent) %>%
  summarize(śr_pop = mean(pop), suma_pop = sum(pop), odchyl_pop = sd(pop), min_pop = min(pop), max_pop = max(pop))
```
# Część 2 - Analiza problemów badawczych.

## Zapoznanie się z danymi.

Wczytywanie danych.
```{r wczytywanie}
budzety2005 <- read.csv("budzety2005.csv", row.names=1)
```
Zerknięcie na dane
```{r }
glimpse(budzety2005)
```
Wybieram tylko interesujące mnie cechy.
```{r}
dane <- budzety2005 %>% 
  select(pozycja = reltohoh, miesiac = month_hh,
         wielkosc_miasta = townsize, wojewodztwo = wojregion,
         zawod = mainincHH, wiek_glowy = ageofhead,
         wielkosc_farmy = farmsize, typ_mieszkania = buildtype,
         wielkosc_mieszkania = flatsize, wlasnosc_mieszkania = owntype,
         rachunki = bills, dochod_rodziny = totincGUS, wydatki_rodziny = totexpGUS, 
         dochod = totinc_data, liczba_osob = numpHH, plec = sex, wiek = age,
         malzonek = married, edukacja = educ)
```
Ponowne zerknięcie. Poprawienie kolumny "pozycja", która zaczyna się spacją.
```{r include = F}
glimpse(dane)
summary(dane)
dane$pozycja <- gsub("\\s", "", dane$pozycja)  
```
Poznanie wszystkich unikalnych wartości z kolumn kategorycznych oraz zamiana cechy wielkosc_miasta na factor.
```{r }
dane %>%
  select(where(is.character)) %>%
    lapply(unique)
dane$wielkosc_miasta <- factor(dane$wielkosc_miasta)
levels(dane$wielkosc_miasta) <- c('village', '<20k', '20k-100k', '100k-200k', '200k-500k', '>500k')
```
## Czy wielkość miasta, w którym mieszkamy wpływa na naszą edukację?

Biorę pod uwagę tylko osoby, które już mogły ukończyć studia, czyli w wieku 25 lat i więcej.

Tutaj dodatkowo zainteresowałem się tym jaki jest średni wiek osób z daną edukacją.
```{r}
d3 <- dane %>% 
  filter(wiek>25) %>%
  group_by(edukacja) %>%
  summarize(n = n(), sr_wiek = mean(wiek)) %>%
  mutate(procent = round((n/(sum(n))),2)) %>%
  select(-n)
d3
```
Jak widać, im osoby są starsze mają niższe wykształcenie. Może być to spowodowane tym, że w wcześniejszych latach dostęp do uniwersytetów był bardziej ograniczony.
```{r}
d3 %>% 
  ggplot(aes(x=edukacja, y=procent)) +
  geom_bar(stat = "identity") +
  ggtitle("Wykształcenie społeczeństwa powyżej 24 roku życia")
```

W naszym kraju zaledwie 1% całego społeczeństwa powyżej 25 roku życia nie posiada żadnej edukacji.Najwięcej osób, bo 33% jest po szkole średniej, a po uczelni wyższej 18%. Osoby przuczające się do zawodu stanowią 28%.
```{r}
d1 <- dane %>%
  filter(wiek>25) %>%
  select(wielkosc_miasta, edukacja) %>% 
  group_by(wielkosc_miasta, edukacja) %>%
  summarize(n = n())
```

```{r}
d1 %>%
  ggplot(aes(fill=edukacja, x=wielkosc_miasta, y=n)) +
  geom_bar(position="fill", stat="identity") +
  ggtitle("Wykształcenie społeczeństwa powyżej
  25 roku życia zależnie od wielkości miasta")
```
```{r}
d2 <- d1 %>% 
  group_by(wielkosc_miasta) %>%
  mutate(pr = round(n/sum(n),2)) %>%
  select(-n)
```
```{r}
d2 %>%
  top_n(3,pr) %>%
  arrange(wielkosc_miasta, desc(pr))
```
Na wykresie i w tabeli powyżej widać, że we wsi oraz w miastach mniejszych niż 500 000 najczęściej wybieranym poziomem edukacji jest szkoła średnia, a w miastach większych niż 500 000 mieszkańców szkoła podstawowa.
```{r}
d2 %>% 
  top_n(-2,pr)
```
Z tabeli powyżej można dowiedzieć się, że dla  każdego poziomu miasta najmniej osób nie ma żadnej edukacji. Co ciekawe w dużych miastach (powyżej 200 000) kolejno najrzadziej osoby wybierają się na uczelnie wyższą, a na wsi najrzadziej kończą edukację na szkole podstawowej.

## Czy wielkość miasta, w którym mieszkamy wpływa na to, że osoby powyzej 19 roku zycia mieszkaja z rodzicami? Jaki jest średni wiek osób mieszkających z rodzicami?
```{r}
d4 <- dane %>%
  filter(pozycja == "son/daughter" , wiek > 19) %>%
  select(wielkosc_miasta, wiek, dochod, edukacja, plec)
d4 %>%
  group_by(plec) %>%
  summarize(n = n())
```
W Polsce liczba mężczyzn mieszkających z rodzicami jest większa o 36% od liczby kobiet mieszkających z rodzicami.
```{r}
dane %>%
  filter(wiek > 19) %>%
  group_by(pozycja, wielkosc_miasta) %>%
  summarize(n = n(), sr_wieku = mean(wiek)) %>%
  group_by(wielkosc_miasta) %>%
  mutate(procent = round(n/sum(n),2)) %>%
  arrange(desc(wielkosc_miasta)) %>%
  filter(pozycja == "son/daughter") %>%
  select(-n)
```
Jak widać w kolumnie procent pokazane jest ile procent społeczeństwa danej wielkości miasta zajmują osoby w wieku większym niż 19 lat mieszkające z rodzicami. Jest to około 12 procent dla każdego z przedziałów ludności miast. Średnia wieku dla tych osób dla każdej z wielkości miasta jest równa około 27 lat. 
```{r}
d <- dane %>%
  filter(wiek > 19, pozycja == "son/daughter") 
boxplot(d$wiek~d$wielkosc_miasta,
        main="Wielkosc miasta a wiek osób mieszkających z rodzicami",
        xlab="Wielkość miasta",
        ylab="Wiek",) 
```

## Czy dochód ma jakieś znaczenie przy mieszkaniu z rodzicami? Czy im mniejszy dochód tym więcej osób mieszka z rodzicami?

```{r}
boxplot(d4$dochod)
```


Z tego wykresu pudełkowego wiem, że bardzo dużo osób ma dochód równy 0 zł.
```{r}
l0 <- sum(d4$dochod == 0)
round(sum(d4$dochod == 0) / (sum(d4$dochod != 0) + sum(d4$dochod == 0)) * 100,2)
l1 <- sum(d4$dochod >= 3000)
round(sum(d4$dochod >= 3000) / (sum(d4$dochod > 3000) + sum(d4$dochod <= 3000)) * 100,2)
```
Dochód równy 0 zł posiada 1341 osób. Jest to aż 47% osób mieszkających z rodzicami. Dochód większy niż 3000 zł posiada niecały 1% badanych.

Usuwam wartości równe 0 zł i większe lub równe 3000 zł.
```{r}
d5 <- d4 %>%
  filter(dochod != 0, dochod < 3000)
summary(d5$dochod)
boxplot(d5$dochod)
```

Podzielę te dane na 4 grupy. 
```{r}
range(d5$dochod)
(max(d5$dochod) - min(d5$dochod))/4
```
Dodałem kolumnę z grupami, do których należą osoby mające określony dochód.
```{r}
d6 <- d5 %>% 
  mutate(grupa = if_else(between(dochod,1,725), "1-725", if_else(between(dochod,726,1450),"726-1450", if_else(between(dochod,1451,2175),"1451-2175", "2176-2900"))))
```
```{r}
d7 <- d6 %>% 
  group_by(grupa) %>%
  summarize(n = n()) %>%
  add_row(grupa = c("0", "2900+"), n = c(l0,l1))
d7$grupa <- factor(d7$grupa, levels = c("0","1-725","726-1450", "1451-2175","2176-2900","2900+"))
d7 <- d7 %>%
  arrange(grupa)
d7
```
```{r}
d7 %>%
  ggplot(aes(x=grupa, y=n)) +
  geom_bar(stat="identity") +
  ggtitle("Dochód a liczba badanych osób mieszkających z rodzicami")
```

Hipoteza została potwierdzona: im niższy dochód ma dana osoba tym częściej mieszka z rodzicami. Najwięcej osób mieszkających z rodzicami ma dochód równy 0 zł. Tylko 6 osób zarabia powyżej 2900 zł i mieszka w domu rodzinnym. 

## Czy typ mieszkania wpływają na wydatki?

Wybieram dane i usuwam te wiersze, w których wielkość mieszkania jest równa 0.
```{r}
dane3 <- dane %>%
  filter(pozycja == "head", wielkosc_mieszkania != 0) %>%
  select(wielkosc_miasta, wojewodztwo, typ_mieszkania,wielkosc_mieszkania, liczba_osob, wydatki_rodziny)
```
```{r}
dane3 %>%
  select(typ_mieszkania, wielkosc_mieszkania) %>%
  group_by(typ_mieszkania) %>%
  summarize(srednia = mean(wielkosc_mieszkania))
```
Tabela powyżej przedstawia średnią wielkość poszczególnych typów lokali mieszkalnych w Polsce.
```{r}
dane3 %>%
  select(typ_mieszkania, wielkosc_mieszkania, wydatki_rodziny) %>%
  group_by(typ_mieszkania) %>%
  summarize(sr_wydatki = mean(wydatki_rodziny))
```
Średnie wydatki rodziny największe są dla bliźniaków i szeregówek, a najniższe dla innych typów lokali mieszkalnych. Co ciekawe średnie wydatki dla mieszkania są niższe niż dla domu wolnostojącego.

## Jakie są najczęściej wybierane lokale mieszkalne dla różnych wielkości miast oraz w ile osób ludzie najczęściej mieszkają.
```{r}
dane3 %>%
  group_by(wielkosc_miasta, typ_mieszkania) %>%
  summarize(n = n()) %>%
  group_by(wielkosc_miasta) %>%
  mutate(procent = round(n/sum(n),2)) %>%
  top_n(3,n) %>%
  arrange(wielkosc_miasta, desc(n))
```
W tabeli powyżej ukazane jest, że najczęściej wybieranym lokalem mieszkalnym jest mieszkanie, jedynie w miastach powyżej 500 000 mieszkańców najwięcej rodzin mieszka w domu wolnostojącym. 
```{r}
dane3 %>%
  group_by(wielkosc_miasta, liczba_osob) %>%
  summarize(n = sum(liczba_osob)) %>%
  top_n(3,n) %>% 
  arrange(wielkosc_miasta, desc(n))
```
W tabeli powyżej ukazane jest, że dla każdej wielkości miasta najbardziej popularne jest mieszkanie w 2 osoby. Wielkość miasta, w jakim mieszkamy nie wpływa na wielkość rodziny.








